【裁判字號】    99,監宣,216
【裁判日期】    991209
【裁判案由】    監護宣告
【裁判全文】
臺灣桃園地方法院民事裁定             99年度監宣字第216號
聲  請  人  莊朝松
相  對  人  莊來好
上  一  人
選定輔助人  莊朝松
上列聲請人對於相對人聲請監護宣告事件，本院裁定如下：
    主  文
宣告莊來好（女；民國○○年○○月○○日生；國民身分證統一編號：
Ｚ000000000號）為受輔助宣告之人。
選定莊朝松（男；民國○○年○○月○○日生；國民身分證統一編號：
Ｚ000000000號）為受輔助宣告人莊來好之輔助人。
聲請程序費用由受輔助宣告人莊來好負擔。
    理  由
一、本件聲請意旨略以：聲請人為相對人莊來好之三哥，相對人
    自民國93年間起，因感情問題之衝擊與負債之壓力導致精神
    不穩定，經延醫治療仍未見好轉，診斷結果為「妄想型精神
    分裂症」，為「精神分裂異常」患者，已達不能為意思表示
    或受意思表示，或不能辨識其意思表示之效果之程度，爰依
    民法第15條之1 第1 項規定，聲請宣告相對人為監護宣告人
    等語，並提出戶籍謄本、診斷證明書等為證。
二、次按「對於因精神障礙或其他心智缺陷，致不能為意思表示
    或受意思表示，或不能辨識其意思表示之效果者，法院得因
    本人、配偶、四親等內之親屬、最近一年有同居事實之其他
    親屬、檢察官、主管機關或社會福利機構之聲請，為監護之
    宣告（民14I）。‧‧‧法院對於監護之聲請，認為未達第
    一項之程度者，得依第15條之1 第1 項規定，為輔助之宣告
    （民14III）」；又「對於因精神障礙或其他心智缺陷，致其
    為意思表示或受意思表示，或辨識其意思表示效果之能力，
    顯有不足者，法院得因本人、配偶、四親等內之親屬、最近
    一年有同居事實之其他親屬、檢察官、主管機關或社會福利
    機構之聲請，為輔助之宣告（民15-1I）」（民國97年5 月
    2 日修正；民國98年11月23日施行）民法第14條第1 項、第
    3 項、第15條之1 第1 項分別定有明文。
三、本件經本院於鑑定人行政院衛生署桃園療養院所屬精神鑑定
    醫師陳炯旭先生前訊問相對人結果，相對人陳稱「（點呼相
    對人問年籍資料）我叫莊來好，今年34歲，生日是3 月31日
    」、「（按問：最高學歷？我讀到高中日校」、「（按問：
    你從事過什麼職業？）電子公司上過班，踏車燈、音響喇叭
    與吹風機公司，現在在義美工廠上班，位於南崁，薪水二萬
    一千元」、「（按問：到義美公司上班如何進去？如何應徵
    ？）我朋友說那邊要找人，我自己去應徵」、「（按問：上
    班時間？交通工具？）早上八點上班，下班不一定，我騎摩
    托車上班」、「（按問：除妳之外，誰與妳同住？）二哥莊
    朝旭」、「（按問：每月薪水如何處理？）還卡債一萬，另
    一萬是生活費」、「（按問：卡債欠多少？申請幾家公司信
    用卡？）三十萬。七家公司」、「（按問：怎麼欠卡債？目
    前尚欠多少？）我都買直銷的營養食品。剩二十幾萬未還」
    、「（按問：對未來有無計畫？）我想找一個可以照顧我的
    對象」、「（按問：工作方面有無計畫？）我只要有工作就
    好，沒有特別挑什麼工作」、「（按問：若卡債還清，還有
    很多錢，希望做什麼投資？）我要存在戶頭裡，誰跟我借錢
    我都不借，除非是家人」、「（按問：是否有繼續服藥治療
    ？）有，我在桃療住二個月，我覺得很累，沒有進步，思考
    一片空白。晚上我睡的好，但吃藥的副作用讓我很累」等語
    （參見本院民國99年8 月19日訊問筆錄）】。而依行政院衛
    生署桃園療養院就相對人之精神及心智狀態所為之鑑定結果
    略稱：莊員為精神分裂症之個案，目前日常生活自理不需協
    助，但經濟活動能力及社會活動能力受限，即因精神障礙或
    其他心智缺陷，致其為意思表示、受意思表示或辨識意思表
    示效果能力顯有不足，因莊員發病數年，功能日益退化，之
    後應無完全回復之可能等語，有該院民國99年12月2 日桃療
    醫字第0990007572號函暨所附精神鑑定報告書在卷可參。本
    院審酌相對人精神之障礙狀態及心智之缺陷程度等情，認相
    對人於為意思表示或受意思表示或辨識意思表示之效果的能
    力確顯有不足，而有賴他人從旁予以輔助之需要，依法應宣
    告相對人為受輔助人。至本件聲請人雖聲請對相對人為監護
    之宣告，惟經鑑定及本院認定之結果，相對人之精神及心智
    狀態尚未達監護宣告之程度，依上列之規定，本院自得對之
    逕為輔助之宣告，併予敘明。
四、末按「法院為監護之宣告時，應依職權就配偶、四親等內之
    親屬、最近一年有同居事實之其他親屬、主管機關、社會福
    利機構或其他適當之人選定一人或數人為監護人‧‧‧（民
    1111I）。法院為前項選定及指定前，得命主管機關或社會
    福利機構進行訪視，提出調查報告及建議。監護之聲請人或
    利害關係人亦得提出相關資料或證據，供法院斟酌（民1111
    II）」、「法院選定監護人時，應依受監護宣告之人之最佳
    利益，優先考量受監護宣告之人之意見，審酌一切情狀，並
    注意下列事項：一、受監護宣告之人之身心狀態與生活及財
    產狀況。二、受監護宣告之人與其配偶、子女或其他共同生
    活之人間之情感狀況。三、監護人之職業、經歷、意見及其
    與受監護宣告之人之利害關係。四、法人為監護人時，其事
    業之種類與內容，法人及其代表人與受監護宣告之人之利害
    關係（民1111-1）」、「受輔助宣告之人，應置輔助人（民
    1113-3I）。輔助人及有關輔助之職務，準用‧‧‧第1111
    條至第1111條之1 ‧‧‧之規定（民1113-1II）」，民法第
    1111條、第1111條之1 、第1113條之1 分別定有明文。
五、本件相對人既經本院宣告為應受輔助之人，則依上列規定自
    應設輔助人，俾從旁予以協助、輔助其為意思表示或受意思
    表示。本院綜核全情，認聲請人莊朝松為相對人之兄長（三
    哥），無不適或不宜擔任相對人之輔助人的積、消極原因，
    且為相對人在台之其他兄弟姐妹所達成之共識，如由其來擔
    任受輔助宣告人莊來好之輔助人，對受輔助宣告人莊來好應
    具有較佳之利益。爰依法選定相對人之三哥莊朝松為相對人
    之輔助人。
六、依民事訴訟法第624 條之1 第3 項、第608 條第1 項，裁定
    如主文。
中    華    民    國    99    年    12    月    9     日
                        家事法庭法  官  鄭新後
上列正本證明與原本無異。
本裁定就對相對人之輔助宣告部分不得抗告；另就其餘有關選定
輔助人部分如有不服，應於本裁定送達後10日內向本院提出抗告
狀。
中    華    民    國    99    年    12    月    9    日
                                書記官  許家齡

司法院資訊處製作；財團法人民間司法改革基金會備份。
